臺灣臺北地方法院民事判決　　　　　　　96年度訴字第2262號
原　　　告　甲○○
被　　　告　丙○○原名陳瑾玲.
被　　　告　戊○○
　　　　　　　　　　　現於台灣台北看守所
被　　　告　丁○○
　　　　　　　　　　　現於台灣台北看守所
被　　　告　乙○○
　　　　　　　　　　　　號2樓.
　　　　　　　　　　　現於台灣台北看守所
上列當事人間侵權行為損害賠償事件（為刑事附帶民事訴訟，經
刑事庭裁定移送前來），本院於九十六年五月十五日言詞辯論終
結，判決如下：
    主  文
被告應連帶給付原告新台幣新台幣貳佰貳拾捌萬肆仟壹佰元並自
95年09月15日起至清償日止，按年息5%計算之利息。
本判決於原告以新台幣貳拾參萬元供擔保後，得假執行；被告於
假執行執行標的物拍定、變賣或物之交付前，為原告以新台幣貳
佰貳拾捌萬肆仟壹佰元供擔保後，得免為假執行。
訴訟費用由被告連帶負擔。
    事  實
一、原告方面：
  (1)何文賢（綽號阿賢，通緝中，刑事部分另行審結，該相關部
    分之刑事附帶民事訴訟，並未經刑事庭移送前來）、丙○○
    （原姓名陳瑾玲）夫妻二人與戊○○、丁○○、乙○○五人
    共同謀議：
    自94年12月底某日起至95年6月6日止，何文賢承租位於臺
      中市○○路○段490號14樓之2（下稱太原機房）、臺中市
      北屯區○○路○段66號12樓之11（下稱漢口機房）、臺中
      市○○路○段309號21樓之10（下稱天津機房）之房屋，由
      何文賢借用他人名義或戊○○以自己名義，向中華電信公
      司申請裝設ADSL。
    何文賢與戊○○共同架設節費器、閘道器等電話轉接設備
      ，何文賢先將機房轉接設定妥當交給戊○○，戊○○接續
      設定轉接大陸詐騙電話完成設定，一旦節費器內之臺灣行
      動電話門號遭斷話，戊○○即接受大陸地區詐騙集團成員
      電話指示，負責在機房插換行動電話卡片。
    何文賢及丙○○為測試提供詐騙機房所需用之SIM.卡是否
      係可用之正常卡片，測試完畢後，該等SIM.卡行動電話號
      碼即移作為詐騙集團留給被害人回撥之詐騙電話。
      另戊○○亦依何文賢指示，前往臺中市超峰快遞站等地點
      領取SIM.卡10次，每次50張，或前往丙○○住處拿取SIM.
      卡2至3次，每次20張，再將該等SIM.卡插入遭斷話之節費
      器內，以使詐騙電話保持暢通，戊○○換完卡片後，會再
      以電話通知大陸詐欺集團成員要測試更換SIM.卡後之電話
      線路，若能接通即告知已經換好卡片。
    丁○○自95年02月中旬起亦加入該詐騙集團，與戊○○共
      同居住於太原機房，擔任外出領取SIM卡並更換SIM卡之工
      作，或與戊○○共同看顧機房，何文賢命丁○○收取SIM.
      卡之次數約20次，每次約拿取3至5張，再轉交給何文賢或
      戊○○。
    乙○○則係受何文賢指示，為詐騙集團提領詐騙款項之車
      手，自95年03月間某日起至05月底止，持金融卡前往各金
      融機構之提款機提領詐騙款項。
  (2)詐騙集團成員以電話告知原告得到「威德利Ｅ化商城」之二
    獎一百萬，要先扣20萬稅金，並藉認購電腦或電視可以抵稅
    為由，原告認購一台電腦。對方以原告非會員為由，要求其
    繳交會費加入會員，致甲○○陷於錯誤而匯款詐騙之手法，
    要求原告匯款至詐騙集團指定之帳戶，致使原告陷於錯誤而
    自郵局以匯款方式交付款項（95年03月15日至95年03月17日
    間六次匯款），詐騙原告金額共為0000000元。
  (3)被告戊○○依何文賢之指示，架設機房、看顧機房更換SIM.
    卡等，以維持詐騙電話之暢通，被告丁○○則依何文賢之指
    示，前往領取SIM.卡交付給被告戊○○或何文賢，有時與被
    告戊○○共同看顧機房，被告丙○○則依何文賢之指示，以
    手機測試SIM.卡，並交付與被告戊○○，而被告乙○○負責
    自人頭帳戶提領詐欺所得，縱認其等行為係詐欺之構成要件
    以外之行為，惟其與詐欺集團有犯意聯絡，為遂行自己共同
    犯罪之意思，而遂行詐欺集團整體犯罪之一環，自應對於有
    犯意聯絡之詐欺結果，共同負責。
  (4)是被告四人參與詐欺犯罪集團，就所為犯行有犯意聯絡及行
    為分擔之事實，均屬共同正犯。經本院95年度訴字第1220號
    刑事判決，被告四人犯共同常業詐欺罪有罪確定，被告等侵
    權行為成立，爰依據民法第184、185條之規定，請求被告賠
    賠償原告新台幣0000000元，並自95年9月15日（起訴狀繕本
    送達翌日）起至清償日止，按年息5%計算之利息；並願供擔
    保，請准宣告假執行。
二、被告方面：
  (1)丙○○部分，否認與詐欺集團有犯意聯絡，亦否認知悉何文
    賢之犯罪行為，而聲明：請求駁回原告之訴。若受不利益之
    判決，願供擔保請准宣告免為假執行。
    被告丙○○乃於不知情之情況下，受何文賢所託交付SIM.
      卡二次予同案被告戊○○，並測試SIM.卡：
      I同案被告戊○○自95年2月份開始更換行動電話SIM卡，
        其間約莫更換五百張，均係由同案被告何文賢提供，然
        其中僅有二次係由何文賢交待陳瑾玲交付，一次二十片
        。倘被告丙○○如公訴人所訴為共犯之一，又兼為森辰
        通訊行經營者，豈可能僅僅分擔二次交付SIM.卡之犯行
        ？又觀諸戊○○受何文賢指示前往丙○○處拿SIM.卡時
        之情形，丙○○尚需打電話詢問何文賢所要交付者為何
        ，顯見何文賢並未事先告知；又，戊○○從未與被告丙○○提及SIM.卡之用途，且何文賢亦從未表示丙○○知
        情，此等情事足證被告丙○○並未涉入。
      II據戊○○九十五年六月九日訊問筆錄之證言可知，何文
        賢將電信申請資料及其他文件放置戊○○處保管，且戊○○前往拿SIM.卡時，如被告丙○○與何文賢同時在場
        ，何文賢並未於丙○○在場時談論「工作上的事」，而
        係在店外面講，顯見何文賢乃刻意隱瞞丙○○其在外之
        狀況，丙○○不知情非不可想像。
      III由於被告丙○○於照顧三名子女之閒暇時乃協助其配偶
        何文賢照看森辰通訊行，因何文賢告知業經申請開卡完
        畢之SIM卡利潤較高，至於客戶為何要購買此種SIM卡，
        與通訊行無涉，故於何文賢出國期間，受何文賢所託協
        助測試。然刑事判決並無積極證據證明被告丙○○於何
        文賢出國前亦有參與測試，且未有證據顯示其於何文賢
        出國期間所為之測試是否均為丙○○所為，以及其測試
        SIM.卡是為供詐騙集團之用，乃逕以8900手機之測試紀
        錄，臆測被告丙○○「若非欲供非法使用，何需多此一
        舉」並「參照被告戊○○上開陳述」等語云云，判定被
        告丙○○知悉其測試及交付之SIM.卡係欲供本件詐騙集
        團使用，實屬無據。
    本案並無積極證據證明被告丙○○與何文賢等同案被告有
      主觀上之犯意聯絡，實難逕以共同正犯論之：
      I被告丙○○自本件警、偵訊、乃至原審判決審理時所述
        均一致，也與同案被告所述相符合，足堪認定實在。被
        告丙○○並未到過太原、漢口機房，且與上開三名同案
        被告均無本件業務詐欺犯意之相互聯絡與認識。
      II退萬步言之，即使共同正犯之犯意聯絡不以直接聯繫接
        觸為必要，然仍須證明有間接聯繫接觸之事實，刑事一
        審判決及檢察官起訴書未有積極證據足證被告丙○○與
        何文賢間存有犯意聯絡，依無罪推定原則、證據裁判原
        則，顯難對被告丙○○以常業詐欺之共同正犯相繩。
    九十五年六月五日電信警察曾至被告丙○○與何文賢經營
      之通訊行查勘，被告丙○○始覺得其夫何文賢是否在外面
      出了什麼事？如若被告丙○○係本案詐欺集團之一份子（
      按：假設語氣），在本案九十五年六月七日查獲時，被告
      丙○○尚有二日之充裕時間，將本件扣案之相關證據資料
      銷毀，從而公訴及刑事判決意旨謂被告為詐欺集團之一員
      ，顯有悖離常情。
    侵權行為損害賠償之前提，必須以該損害確係由不法行為
      所致，原告僅提出匯出單據，並未證明匯入之帳戶，確為
      被告等人所使用，亦未能舉證證明匯入上開帳戶之行為確
      係被告等人詐欺所致。依舉證責任分配原則，原告應就主
      張權利存在之要件負舉證責任，否則，實難令被告就其匯
      出款項負賠償之責。
  (2)被告戊○○部分：陳明刑事案件部分已經上訴，請求駁回原
    告之訴。被告受僱於主嫌何文賢，工作室更換SIM.卡，並沒
    有詐騙行為，錢的部分從未經手，詐騙電話亦非由被告轉接
    。
  (3)被告丁○○部分：陳明刑事案件部分已經上訴，請求駁回原
    告之訴。被告因受僱於何文賢，領取月薪，所應徵的是外務
    工作，負責蒐集SIM.卡，錢與戶頭都不知道何文賢要做什麼
    ，並沒有詐騙原告。
  (4)被告乙○○部分：陳明刑事案件部分已經上訴，請求駁回原
    告之訴。被告僅有四個帳戶，原告匯款並非匯入被告帳戶內
    ，故被告並非詐騙原告之人。
三、查數人共同不法侵害他人之權利者，對於被害人所受損害，
    所以應負連帶賠償者，係因數人之行為共同構成違法行為之
    原因或條件，因而發生同一損害，具有行為關連共同性之故
    。民事上之共同侵權行為與刑事上之共同正犯，其構成要件
    雖非全同，共同侵權行為人間在主觀上固不以有犯聯絡為必
    要，惟在客觀上仍須數人之不法行為，均為其所生損害之共
    同原因即所謂行為關連共同，始足成立共同侵權行為，有最
    高法院84年度台上字第658號、85年度台上字第139號判決可
    參。另由損害之造成來觀察，多數人造成同一之損害，而有
    損害共同關聯性，此共同關聯性亦不以有犯聯絡為必要，本
    件共同侵權行為之審酌重心，並非在於刑事犯罪共犯之成立
    與否，而是原告受有損害，這個損害是否為被告四人所導致
    ，其間因果關係有共同關聯性。
    而且本件刑事附帶民事訴訟，是刑事常業詐欺犯罪導致之損
    害賠償，是一個「犯罪集團」對「多數被害人」所為之團體
    性犯罪，並非一人對一人犯罪、一人對數人犯罪、數人對一
    人犯罪，而是數人對數人犯罪。由被害人受損害應被彌補之
    角度觀察，損害共同關聯性並非就被告四人涉案之情節與原
    告一人間（數人對一人犯罪）來觀察，而是整個「犯罪集團
    」，對整個「多數被害人（原告只是其中一人）」來觀察，
    並非被告辯稱所參與之情節與原告受損之情節無關，即足以
    免責，均先敘明。
四、雙方爭點：
  (1)原告主張被告四人就本案損害之共同關聯性為：
    被告戊○○依何文賢指示，架設機房、看顧機房更換SIM.
      卡等，以維持詐騙電話之暢通。
    被告丁○○則依何文賢之指示，前往領取SIM.卡交付給被
      告戊○○或何文賢，有時與被告戊○○共同看顧機房。
    被告丙○○則依何文賢之指示，以手機測試SIM.卡，並交
      付與被告戊○○。
    被告乙○○負責自人頭帳戶提領詐欺所得。
  (2)被告四人均否認之。
    丙○○否認與詐欺集團有犯意聯絡，亦否認知悉何文賢之
      犯罪行為。
    被告戊○○，稱受僱於主嫌何文賢，工作室更換SIM.卡，
      並沒有詐騙行為，未經手錢，也未轉接詐騙電話。
    被告丁○○稱並沒有詐騙原告。僅負責蒐集SIM.卡，錢與
      戶頭都不知道何文賢要做什麼。
    被告乙○○稱僅經手四個帳戶，原告匯款並非匯入被告經
      手之帳戶內，故被告並非詐騙原告之人。
五、得心證之理由：
  (1)本件原告因受詐騙集團之詐騙，而自郵局以匯款方式交付款
    項（95年03月15日至95年03月17日間六次匯款）共0000000
    元。檢察官起訴書及刑事第一審判決均以列表之方式敘明之
    ，被告等四人均質疑其詳情，本院審理期間闡明原告應進一
    步陳明，原告將各項匯款之匯款執據詳細陳報（參見卷P-63
    以下），受款人之姓名均非被告等四人，亦有上開匯款執據
    供參。但此並不影響於原告之受損是因為上開詐騙集團所為
    ，此有檢察官起訴書及刑事第一審判決書之認定可參，而該
    匯款執據逐一比對刑事判決第15頁（附表1、編號3）均相符
    合，原告因本案詐騙集團之詐騙而自郵局匯款交付0000000
    元，足堪認定。此與原告匯款進入非被告等四人之帳戶，並
    無關係，被告乙○○稱「僅經手四個帳戶，原告匯款並非匯
    入被告經手之帳戶內，故被告並非詐騙原告之人」，或被告
    丙○○稱「原告僅提出匯出單據，並未證明匯入之帳戶，確
    為被告等人所使用」，顯無可採。
  (2)本案詐騙集團之分工：先租屋申請裝設ADSL，架設機房；架
    設節費器、閘道器等電話轉接設備，設定轉接大陸詐騙電話
    ，一旦節費器內之臺灣行動電話門號遭斷話，則因應大陸地
    區詐騙集團成員指示，機房插換行動電話卡片。測試提供詐
    騙機房所需用之SIM.卡是否正常，移作為詐騙集團留給被害
    人回撥之詐騙電話，使詐騙電話保持暢通。因應大陸地區詐
    騙集團詐騙台灣地區受害人匯款後，為詐騙集團提領詐騙款
    項之車手，持金融卡前往各金融機構之提款機提領詐騙款項
    。除「大陸地區詐騙集團，實施詐術詐騙台灣地區受害人匯
    款」外，相關之機房設置、通訊配備、卡片測試、匯款領取
    都是在台灣地區之涉案人員分工完成。故被告等四人均分工
    於機房設置、通訊配備、卡片測試、匯款領取等；被告戊○○架設機房、更換SIM.卡以維持詐騙電話之暢通，被告丁○○前往領取SIM.卡而交付之、被告丙○○以手機測試SIM.卡
    並交付之，被告乙○○自人頭帳戶提領詐欺所得等，均屬於
    機房設置、通訊配備、卡片測試、匯款領取之一環，都是造
    成原告損害之共同關聯性範圍，被告等自不容以所涉及內容
    並非直接關係於原告受損之情節，或被告等主觀上並無與何
    文賢共同謀議而免責。
六、綜上所述，原告主張由損害之造成來觀察，多數人造成同一
    之損害，而有損害共同關聯性，為本件共同侵權行為之審酌
    重心，並非在於刑事犯罪共犯之成立與否，且由被害人受損
    害應被彌補之角度觀察，損害共同關聯性並非就被告四人涉
    案之情節與原告一人間（數人對一人犯罪）來觀察，而是整
    個「犯罪集團」，對整個「多數被害人（原告只是其中一人
    ）」來觀察，本院認原告之主張為有理由。
    兩造均陳明願供擔保，聲請宣告假執行或免為假執行，均核
    無不合，爰酌定相當擔保金額准許之。因本案事證已臻明確
    ，兩造其餘主張陳述及所提之證據，均毋庸再予審酌，附此
    敘明。
七、結論：原告之訴為有理由，依民事訴訟法第78條、第85條第
    2項，第390條第2項、第392條，判決如主文。
中　　華　　民　　國　　96　　年　　5 　　月　　25　　日
                  民事第五庭    法　官　陳心弘
以上正本係照原本作成
如對本判決上訴，須於判決送達後20日內向本院提出上訴狀
中　　華　　民　　國　　96　　年　　5 　　月　　25　　日
                    　　　　　　書記官　許博為
